【裁判字號】    98,易,3717
【裁判日期】    990325
【裁判案由】    詐欺
【裁判全文】
臺灣臺北地方法院刑事判決              98年度易字第3717號
公  訴  人  臺灣臺北地方法院檢察署檢察官
被      告  甲○
            乙○○
上  一  人
選任辯護人  舒正本律師
上列被告因詐欺案件，經檢察官提起公訴（98年度調偵字第816
號），本院判決如下：
    主  文
甲○意圖為自己不法之所有，以詐術使人將本人之物交付，處有
期徒刑貳年。
乙○○無罪。
    事  實
一、甲○於93年10月間，在臺北市○○○路○段13巷6弄1號9樓即
    其當時住處，因知悉在該址幫傭之丙○○投資美元外匯失利
    ，正欲解除該筆投資，乃自同年月某日起，基於接續之詐欺
    犯意，先後於如附表所示之時間，迄96年年底某日址，先後
    多次，連續向丙○○詐稱，可以合夥投資外匯，或稱可以投
    資中國大連房地產、人民幣，可獲豐厚利潤等語，使丙○○
    陷於錯誤，於如附表所示之時間以現金或匯款等方式，交付
    金錢（時間、付款方式、金額均詳如附表）。
二、案經丙○○訴請臺北縣政府警察局中山分局移請臺灣臺北地
    方法院檢察署檢察官偵查起訴。
    理  由
壹、證據能力之認定
一、就證人丙○○、江碧蟬分別於警詢及偵查時之陳述
（一）按被告以外之人於偵查中向檢察官所為陳述，除顯有不可
      信之情況者外，得為證據，同法第159條之1第2項定有明
      文。次按刑事訴訟法第159條之1第2項所稱得為證據之被
      告以外之人於偵查中向檢察官所為之陳述，係指依法應具
      結而已具結，並經被告或其辯護人行使反對詰問權者於偵
      查中向檢察官所為之陳述，得作為論罪之基礎，又詰問權
      係指訴訟上當事人有在審判庭輪流詰問證人，以求發現真
      實，辨明供述證據真偽之權利，其於現行刑事訴訟制度之
      設計，係以刑事訴訟法第166條以下所規定之交互詰問為
      實踐，屬於人證調查證據程序之一環；與證據能力係指符
      合法律所規定之證據適格，而得成為證明犯罪事實存在與
      否之證據適格，性質上並非相同。又未經被告詰問之被告
      以外之人於偵查中向檢察官所為之陳述，依刑事訴訟法第
      159條之1第2項規定，原則上屬於法律規定為有證據能力
      之傳聞證據，於例外顯有不可信之情況，始否定其得為證
      據。是得為證據之被告以外之人於偵查中向檢察官所為之
      陳述，雖因其陳述未經被告詰問，應認屬於未經合法調查
      之證據，惟並非無證據能力而禁止使用，此項詰問權之欠
      缺，非不得於審判中由被告行使以補正，而完足為經合法
      調查之證據，此分別有最高法院著有96年度臺上字第476
      號判決意旨及最高法院97年度臺上字第356號判決意旨參
      照。查本件證人即告訴人丙○○、證人江碧蟬於偵查中向
      檢察官所為之陳述，均依法具結，可擔保其係據實陳述，
      而被告對於證人丙○○、江碧蟬向檢察官所為之陳述，未
      曾主張有何違法取供之情形，本院亦查無何等以不正方法
      取證之情事，足認上開證人丙○○、江碧蟬於偵查中向檢
      察官所為之陳述，並無任何顯有不可信之情況，復於本院
      審理時到庭結證，經檢察官、被告及其被告選任之辯護人
      之詰問，揆諸上開見解，自得將證人丙○○、江碧蟬於偵
      查中之證述採為證據。
（二）按被告以外之人於檢察事務官、司法警察官或司法警察調
      查中所為之陳述，與審判中不符時，其先前之陳述具有較
      可信之特別情況，且為證明犯罪事實存否所必要者，得為
      證據，刑事訴訟法第159條之2分別定有明文。查，證人即
      告訴人丙○○警詢時之供述，與其於本院審判期日中之證
      述並無大相逕易、彼此不符之情，依刑事訴訟法第159條
      之2規定反面解釋，應認告訴人於警詢時之陳述無證據能
      力。
二、共同被告甲○、乙○○相互間對他方之供述
（一）按憲法第16條保障人民之訴訟權，就刑事被告而言，包含
      其在訴訟上應享有充分之防禦權。刑事被告詰問證人之權
      利，即屬該等權利之一，且屬憲法第8條第1項規定「非由
      法院依法定程序不得審問處罰」之正當法律程序所保障之
      權利。為確保被告對證人之詰問權，證人於審判中，應依
      法定程序，到場具結陳述，並接受被告之詰問，其陳述始
      得作為認定被告犯罪事實之判斷依據。刑事審判上之共同
      被告，係為訴訟經濟等原因，由檢察官或自訴人合併或追
      加起訴，或由法院合併審判所形成，其間各別被告及犯罪
      事實仍獨立存在。故共同被告對其他共同被告之案件而言
      ，為被告以外之第三人，本質上屬於證人，自不能因案件
      合併關係而影響其他共同被告原享有之上開憲法上權利，
      司法院大法官會議著有釋字第582號解釋。次按被告以外
      之人於偵查中向檢察官所為之陳述，除顯有不可信之情況
      者外，得為證據，刑事訴訟法第159條之1第2項定有明文
      次按刑事訴訟法第158條之3規定：「證人、鑑定人依法應
      具結而未具結者，其證言或鑑定意見，不得作為證據。」
      所謂「依法應具結而未具結者」，係指檢察官或法官依刑
      事訴訟法第175條之規定，以證人身分傳喚被告以外之人
      （證人、告發人、告訴人、被害人、共犯或共同被告）到
      庭作證，或雖非以證人身分傳喚到庭，而於訊問調查過程
      中，轉換為證人身分為調查時，此時其等供述之身分為證
      人，則檢察官、法官自應依本法第186條有關具結之規定
      ，命證人供前或供後具結，其陳述始符合第158條之3之規
      定，而有證據能力。若檢察官或法官非以證人身分傳喚，
      而以告發人、告訴人、被害人或共犯、共同被告身分傳喚
      到庭為訊問時，其身分既非證人，即與「依法應具結」之
      要件不合，縱未命其具結，純屬檢察官或法官調查證據職
      權之適法行使，當無違法可言。而前揭不論係本案或他案
      在檢察官面前作成未經具結之陳述筆錄，係屬被告以外之
      人於偵查中向檢察官所為之陳述，本質上屬於傳聞證據，
      基於保障被告在憲法上之基本訴訟權，除該被告以外之人
      死亡、身心障礙致記憶喪失或無法陳述、滯留國外或所在
      不明而無法傳喚或傳喚不到、或到庭後拒絕陳述等情形外
      ，如已經法院傳喚到庭具結而為陳述，並經被告之反對詰
      問，前揭非以證人身分而在檢察官面前未經具結之陳述筆
      錄，除顯有不可信之情況者外，依刑事訴訟法第159條之1
      第2項，仍非不得為證據，最高法院97年度臺上字第1373
      號著有判決意旨可資參照。是以基於審判期日即應保障被
      告對質詰問權之法理，除被告於審判中放棄對該共同被告
      以證人身分為反對詰問權，而得依刑事訴訟法第288條第2
      項前段規定以宣讀該證人於審判外陳述或告以要旨等簡便
      調查證據方式為之者外，法院仍應將該共同被告以證人身
      分傳喚到庭，使被告或其辯護人對該共同被告有行使反對
      詰問權之機會。再該共同被告間之所以賦予對質詰問之機
      會，在於共同被告間若亦係共同實施犯罪行為，多會互相
      推諉，尤可能誣指對方以求卸責，是以共同被告對他人不
      利之供述，在未經具結並為詰問下，無以擔保該供述真實
      性，但共同被告間之供述，若未涉及犯罪行為事實，而係
      僅在於基礎事實之認定時，應仍可加以援用，此並無背於
      司法院大法官會議釋字第582號解釋之意旨。
（二）查本件被告甲○、乙○○於本院審理時，並未經告以刑事
      訴訟法第181條規定，若因自身陳述將受刑事訴追可拒絕
      作證等事宜而以證人身分進行交互詰問，有該審判筆錄可
      參，則共同被告2人間，無法互相以證人身分在庭行對質
      詰問程序，是其以前所為對彼此不利之供述，依前揭對質
      詰問應予保障之意旨，不應認有證據能力。
貳、被告甲○部分認定事實所依據之證據及理由
一、訊據被告甲○固承認與證人丙○○有如附表所示之金錢往來
    ，惟否認以不實之投資手段為詐術，使證人丙○○陷於錯誤
    並交付金錢等語。
（一）前開犯罪事實業據證人丙○○迭於偵查中、本院審理中，
      指陳明確，各有偵查筆錄、本院審判筆錄可憑。被告甲○
      辯稱與證人江碧蟬共同投資等語，亦經證人江碧蟬於檢察
      官偵查中否認明確（見98年度調偵字第816號偵查卷宗第
      45 、46頁偵查筆錄），被告甲○嗣復於本院審理中改稱
      證人江碧蟬與本案無關，是被在美國認識的薛靜騙了等語
      ，有本院審判筆錄可參，其辯詞不僅前後矛盾，亦堪認定
      被告甲○辯稱其所向證人丙○○取得金錢係以交付利息為
      對價，並非如證人丙○○所指訴之共同投資等語，非可採
      信。
（二）此外，復有證人丙○○所提出台新銀行復興分行帳號：
      00000000000000存摺交易紀錄、93年至97年度收支明細（
      見97年度他字第3480號卷，第8頁至第25頁、第146頁）、
      告訴人中國國際商業銀行帳號：00000000000存摺交易紀
      錄、93、95、96年度收支明細（97年度他字第3480號卷第
      10頁、第18、19頁）、告訴人提出之匯款紀錄、被告簽發
      之本票影本4張可佐。
（三）勾稽以上，本件被告甲○利用證人丙○○投資失利，急於
      還本之心態，以不實之投資手段為詐術，使證人丙○○陷
      於錯誤並交付金錢等事實，已臻明確。本件事證明確，被
      告甲○上開犯行，均堪認定，應依法論科。
二、核被告甲○所為係犯刑法第339條第1項之詐欺取財罪。被告
    甲○詐欺行為雖歷時甚長，惟各均係於彼此密接之時間實施
    ，侵害同一法益，各行為之獨立性極為薄弱，且係出於同一
    詐欺取財之目的，依一般社會健全觀念，在時間差距上難以
    強行分開，應視為數個舉動之接續施行，合為包括之一行為
    予以評價，屬接續犯。爰審酌被告甲○利用證人丙○○投資
    失利，急於還本之心態，以不實之投資手段為詐術，使證人
    丙○○陷於錯誤並交付金錢，犯後迄今尚未賠償告訴人之損
    失等一切情狀，量處如主文所示之刑，以示懲儆。
參、被告乙○○部分所依據之證據及理由
一、公訴意旨另以，被告乙○○與被告甲○於93年10月間，在臺
    北市○○○路○段13巷6弄1號9樓即其當住處，因知悉在該址
    幫傭之證人丙○○投資美元外匯失利，正欲解除該筆投資，
    乃自同年月某日起，迄96年年底某日址，一再向證人丙○○
    詐稱，可以合夥投資外匯，或稱可以投資中國大連房地產、
    人民幣，可獲豐厚利潤等語，使證人丙○○陷於錯誤，於如
    附表所示之時間以現金或匯款等方式，交付金錢因認被告乙
    ○○上開行徑，已與被告甲○共同涉犯刑法第339條第1項之
    詐欺取財罪嫌等語。
二、按犯罪事實應依證據認定之，無證據不得認定犯罪事實；不
    能證明被告犯罪或其行為不罰者，應諭知無罪之判決，刑事
    訴訟法第154條第2項、第301條第1項分別定有明文。次按事
    實之認定，應憑證據，如未能發現相當證據，或證據不足以
    證明，自不能以推測或擬制之方法，以為裁判之基礎；又認
    定犯罪事實所憑之證據，雖不以直接證據為限，間接證據亦
    包括在內，然而無論直接或間接證據，其為訴訟上之證明，
    須於通常一般之人不致有所懷疑，而得確信其為真實之程度
    者，始得據為有罪之認定；再認定不利於被告之事實，須依
    積極證據，苟積極證據不足為不利於被告事實之認定時，即
    應為有利於被告之認定，更不必有何有利之證據，最高法院
    40年臺上字第86號、76年臺上字第4986號及30年上字第816
    號分別著有判例意旨可資參照。又按告訴人之告訴，係以使
    被告受刑事訴追為目的，是其陳述是否與事實相符，仍應調
    查其他證據以資審認；又被害人之陳述如無瑕疵，且就其他
    方面調查又與事實相符，固足採為科刑之基礎，倘其陳述尚
    有瑕疵，而在未究明前，遽採為論罪科刑之根據，即難認為
    適法，最高法院52年臺上字第1300號、61年臺上字第3099號
    著有判例意旨可資參照。況刑事訴訟法第161條第1項亦規定
    ，檢察官就被告犯罪事實，應負舉證責任，並指出證明之方
    法，是檢察官對於起訴之犯罪事實，應負提出證據及說服之
    實質舉證責任，倘所提出之證據，不足為被告有罪之積極證
    明，或其指出證明之方法，無從說服法院以形成被告有罪之
    心證，基於無罪推定之原則，自應為被告無罪判決之諭知，
    有最高法院92年度臺上字第128號著有判例意旨可資參照。
三、公訴人認被告乙○○涉犯共同詐欺取財罪嫌，無非係以被告
    乙○○於被告甲○施用詐術時，或證人丙○○交付金錢時，
    均在場見聞，且被告乙○○未有月退金，又於出售房屋後，
    僅留有一百多萬元在身邊，卻自94年間起，陸續匯款約六百
    多萬元至海外，更難認為被告乙○○並不知情形等語，為其
    論據。訊據被告乙○○堅詞否認有何詐欺取財犯行，與其選
    任辯護人均以，被告乙○○至最後才知道被告甲○與證人丙
    ○○之間的金錢來往，此事雖與被告乙○○無關，而被告乙
    ○○亦已為其妻即被告甲○付出一百多萬元，不能單憑證人
    丙○○之指訴即認被告乙○○為被告甲○之共犯等語，以為
    答辯。
四、經查:
（一）證人丙○○於本院審理中雖自稱與被告甲○商討投資事宜
      時，被告乙○○均在場見聞等語，惟亦自承交付金錢均以
      匯款方式為之，偶有交付現金，但不記得被告乙○○是否
      在場，在場也沒有講話，都是被告甲○等語，有本院審判
      筆錄可查，不僅與被告乙○○前開辯解大致相符，且足認
      定對證人丙○○施用詐術之人並非被告乙○○，而僅憑證
      人丙○○之指訴，亦不足以認定被告乙○○除知悉證人丙
      ○○與被告甲○之金錢往來以外，尚有何詐取財物之犯意
      聯絡、行為分擔，或以之推測被告乙○○帳戶中匯往他處
      之金錢必為犯罪所得。
（二）綜上所述，揆諸前揭判例要旨，併經調查其他證據，尚嫌
      無從說服本院以形成被告乙○○有罪之心證，基於無罪推
      定原則及證據裁判主義，既有可疑，應為有利被告乙○○
      之認定，而檢察官所舉前開證據，尚不足使本院達於通常
      一般之人均不致有所懷疑，而得確信其為真實之程度，致
      使無從形成有罪之確信。此外，復查無其他積極證據足資
      認定被告乙○○有何公訴人所指之犯行，自應為被告乙○
      ○無罪之諭知，以免冤抑。
據上論斷，應依刑事訴訟法第299條第1項前段、第301條第1項，
刑法第339條第1項，刑法施行法第1條之1第1項、第2項前段，判
決如主文。
本案經檢察官蔡偉逸到庭執行職務
中    華    民    國    99    年    3    月    25    日
                  刑事第五庭  審判長  法  官  黃程暉
                                      法  官  吳勇毅
                                      法  官  李宜娟
以上正本證明與原本無異。
如不服本判決應於收受送達後10日內向本院提出上訴書狀，並應
敘述具體理由；其未敘述上訴理由者，應於上訴期間屆滿後20日
內向本院補提理由書（均須按他造當事人之人數附繕本）「切勿
逕送上級法院」。告訴人或被害人如對於本判決不服者，應具備
理由請求檢察官上訴，其上訴期間之計算係以檢察官收受判決正
本之日期為準。
                                      書記官  高菁菁
中    華    民    國    99    年    3     月    25    日
附錄本案論罪科刑法條：
中華民國刑法第339條
（普通詐欺罪）
意圖為自己或第三人不法之所有，以詐術使人將本人或第三人之
物交付者，處5年以下有期徒刑、拘役或科或併科1,000元以下罰
金。
以前項方法得財產上不法之利益或使第三人得之者，亦同。
前二項之未遂犯罰之。
附表一：告訴人匯款金額
  ┌──┬──────┬────────┬─────────┐
  │編號│   時間     │ 付款方式       │金額(新臺幣)      │
  ├──┼──────┼────────┼─────────┤
  │ 1  │93年12月30日│現金            │55萬元            │
  ├──┼──────┼────────┼─────────┤
  │ 2  │93年12月30日│銀行本票        │500萬元           │
  ├──┼──────┼────────┼─────────┤
  │ 3  │94年3月8日  │現金            │80萬元            │
  ├──┼──────┼────────┼─────────┤
  │ 4  │94年5月13日 │現金            │50萬元            │
  ├──┼──────┼────────┼─────────┤
  │ 5  │94年7月27日 │現金            │250萬元           │
  ├──┼──────┼────────┼─────────┤
  │ 6  │94年10月14日│現金            │130萬元           │
  ├──┼──────┼────────┼─────────┤
  │ 7  │94年11月2日 │現金            │43萬5,000元       │
  ├──┼──────┼────────┼─────────┤
  │ 8  │94年11月15日│現金            │50萬元            │
  ├──┼──────┼────────┼─────────┤
  │ 9  │94年11月23日│現金            │30萬元            │
  ├──┼──────┼────────┼─────────┤
  │ 10 │95年3月30日 │現金            │100萬元           │
  ├──┼──────┼────────┼─────────┤
  │ 11 │95年4月19日 │匯款至蔡美真帳戶│170萬元           │
  ├──┼──────┼────────┼─────────┤
  │ 12 │95年7月10日 │現金            │21萬元            │
  ├──┼──────┼────────┼─────────┤
  │ 13 │96年4月23日 │現金            │20萬元            │
  ├──┼──────┼────────┼─────────┤
  │ 14 │96年5月17日 │現金            │10萬元            │
  ├──┼──────┼────────┼─────────┤
  │ 15 │96年8月2日  │匯款至施若與帳戶│65萬元            │
  ├──┼──────┼────────┼─────────┤
  │ 16 │96年8月2日  │匯款至施若與帳戶│20萬元            │
  ├──┼──────┼────────┼─────────┤
  │ 17 │96年9月4日  │匯款至施若與帳戶│85萬元            │
  ├──┼──────┼────────┼─────────┤
  │ 18 │96年10月4日 │匯款至施若與帳戶│80萬元            │
  ├──┼──────┼────────┼─────────┤
  │ 19 │96年12月21日│現金            │48萬元            │
  ├──┼──────┼────────┼─────────┤
  │    │            │                │共計1,807萬5,000元│
  └──┴──────┴────────┴─────────┘

司法院資訊處製作；財團法人民間司法改革基金會備份。
